【裁判字號】    89,台上,5658
【裁判日期】    890922
【裁判案由】    殺人
【裁判全文】
最高法院刑事判決                              八十九年度台上字第五六五八號
    上  訴  人
    即 自訴 人  乙○○
    代  理  人  陳峰富律師
    被      告  甲○○
右上訴人因自訴被告殺人案件，不服台灣高等法院中華民國八十八年五月二十七日第
二審更審判決（八十六年度上更(二)字第八○六號，自訴案號：台灣台北地方法院八十
三年度自字第五一號），提起上訴，本院判決如左：
    主  文
原判決撤銷，發回台灣高等法院。
    理  由
本件原判決以上訴人乙○○之自訴意旨略稱：上訴人之子賴清琪於民國八十二年九月
四日上午二時許，在台北市○○○路○段雅宴餐廳門口，因其友人郭肇旺與被告甲○
○及呂思忠（八二年偵字第二一三五二號起訴在案）、呂思孝三人發生糾紛，而與郭
肇旺同遭三人圍毆，郭肇旺伺機駕車逃離現場，而渠等三人舉起路旁鐵製禁止停車之
拒馬猛擊賴清琪頭部，賴某不支後，渠等仍朝其身上猛踹，賴清琪被送往醫院時已呈
腦死狀態，急救無效而死亡，案發時與死者同在一起之郭肇旺指稱：當時伊與死者被
三名男子痛毆，其中呂思忠、呂思孝兄弟及另一人身材較矮小，不知姓名，嗣於八十
二年十一月中旬在市議會由交通大隊帶引案發當時在場之蔡瑞澄、甲○○與邱欽郎三
人由郭肇旺指認，郭肇旺確定另一人為甲○○，次查中國時報記者張企群於案發後採
訪目擊者，並於八二年九月四日刊載新聞，內容根據現場目擊證人一致指稱係三人圍
毆一人，上訴人提出告訴時，亦以呂思忠、呂思孝及甲○○三人涉案，因告訴當時尚
未查知被告姓名，而以不知姓名男子提出告訴，惟因涉案之三人為警員，被告始終未
被移送，任由其消遙法外，令死者難以瞑目，用特自訴，懇請  鈞院迅予傳喚被告及
證人到庭作證，依刑法第二七一條殺人罪論科，以儆不法等語，經審理結果，認被告
之犯罪不能證明，因而維持第一審諭知被告無罪之判決，駁回上訴人在第二審之上訴
，固非無見。
惟查：(一)原判決於理由欄內說明證人郭肇旺於偵審中不利於被告之供述與案發現場目
睹證人林哲輝證述情節不符而認郭肇旺之供述違背常情（原判決理由欄第五段），然
查證人林哲輝於警訊時供稱：看見四個男子一對一打起來，看見一男子舉起禁止停車
鐵牌丟，然後伊騎機車到延吉市場買東西，回來時，在忠孝東路四段離延吉街口約四
公尺左右，有一名男子（賴清琪）躺在路面，然後約三分鐘警察就來處理；於偵查中
供稱：發生鬥毆時，有看到一段，沒有全看到（八十二年度偵字第二一三五二號偵查
卷第十頁反面、第三十七頁反面）；如果無訛，則其僅目睹互毆過程之片斷，並非全
程在場，原判決於理由欄內謂該證人於案發時全程在場並目睹案發經過（原判決正本
第六頁），核與上引卷內資料不符，而證人郭肇旺於偵查中供稱：發生鬥毆時，伊在
場看到前段（同上偵查卷第三十七頁反面）；證人郭肇旺與林哲輝目睹互毆過程並非
完全一致，其等各自所見情形不同，非無可能，何以得謂郭肇旺供證與林哲輝供證情
形不同，即推斷郭肇旺之供述「顯違常情」而全部摒棄不採﹖原判決就此部分未說明
其論斷之理由，殊有理由不備之違誤。(二)證人許愛鳳於偵查中供稱：「九月四日凌晨
去雅宴餐廳，除呂思忠、呂思孝外，還有二個男的（指甲○○、蔡瑞澄），他們是呂
思忠的朋友，這二名男子直到打完架還在現場」（同上偵查卷第五十一頁）；證人許
愛蓮於原審法院另案八十三年度訴字第一六一六號審理時供稱：「現場打到一半，郭
肇旺就開車跑走了，他後來就不在場，他走了後，現場很混亂，死者有倒下來，倒在
車子旁邊，他倒下後，我們過去就說不要打他踢他，他倒下去他們四個男生都在旁邊
」（八十三年度訴字第一六一六號卷第三十一頁正反面）；呂思忠於原審法院該案審
理時供稱：「剛去現場時有五人，一人先行離去，另二人是甲○○、蔡瑞澄」（同上
卷第三十二頁反面）；證人許愛鳳於原審法院同案審理時供稱：「有看到郭肇旺的車
子慢慢退回來，倒回一、二部車之距離就開走了，他倒車時還在打」（同上卷第五十
六頁反面），如果無訛，互核上引證人之供述，被害人賴清琪被毆打時，郭肇旺已開
車離去，再排除未參與圍毆之許愛鳳、許愛蓮二名女性，賴清琪被毆打倒地之際，甲
○○、呂思孝、呂思忠及蔡瑞澄四人似均在場，又證人許愛蓮上開「死者倒下去，他
們四個男生都在旁邊」之供述，已明顯指稱除被害人外，四個男人在案發現場，乃原
判決於理由欄說明：「許愛蓮所稱那時只剩四人，係指在場打架時，雙方打架之人數
共四人而言，該四人除死者賴清琪外，另二名為呂思忠、呂思孝，而另一人則為證人
郭肇旺」云云（原判決正本第十四頁），核與上引卷內資料不符，原判決有證據上理
由矛盾之違法。又證人林哲輝供稱：被害人賴清琪被毆打時，有一人丟禁止停車拒馬
鐵架，且被害人屍體經解剖鑑定認係因打架致發生臚內受傷大腦半球及腦室出血，腦
死期間併發肺部感染肺炎致心肺循環衰竭死亡，死因與打架成傷有連帶因果關係，有
台灣高等法院檢察署法醫中心高檢醫鑑字第三五八號鑑定書在卷可稽（附於八十二
年度相字第八七一號卷宗），其死亡之致命傷為頭部外傷，又遍閱全卷，呂思孝、呂
思忠及蔡瑞澄等均否認曾持拒馬丟擊被害人頭部，則案發時究竟何人持拒馬丟擊被害
人頭部﹖原判決未查明釐清，遽予維持第一審諭知被告無罪之判決並駁回上訴人在第
二審之上訴，尚嫌率斷，自屬違誤。自訴人上訴非無理由，應認原判決仍有撤銷發回
之原因。
據上論結，應依刑事訴訟法第三百九十七條、第四百零一條，判決如主文。
中      華      民      國    八十九    年      九      月    二十二    日
                              最高法院刑事第一庭
                                  審判長法官  施  文  仁
                                        法官  張  淳  淙
                                        法官  林  永  茂
                                        法官  蕭  仰  歸
                                        法官  陳  世  淙
      右正本證明與原本無異
                                              書  記  官
中      華      民      國    八十九    年      九      月    二十八    日


司法院資訊處製作；財團法人民間司法改革基金會備份。
